【裁判字號】    96,訴,3131
【裁判日期】    971104
【裁判案由】    損害賠償
【裁判全文】
臺灣臺中地方法院民事判決  96年度訴字第3131號
原      告    乙○○○
              丁○○
              戊○○
              丙○○
                        共同送.
共      同
訴訟代理人    張慶達律師
被      告    新興營造有限公司
兼法定代理人  辛○○
被      告    庚○○
              甲○○
              己○○
              壬○○
共      同
訴訟代理人  張績寶律師
複代理人    黃琪雅律師
            張瓊文律師
上列當事人間損害賠償事件，本院於民國97年10月14日言詞辯論
終結，判決如下：
    主      文
被告新興營造有限公司應給付原告新台幣壹佰伍拾玖萬參仟元，
及自民國97年1月10起至清償日止，按年息百分之5計算之利息。
原告其餘之訴駁回。
訴訟費用新台幣伍萬零伍佰元，其中新台幣壹萬陸仟零捌拾玖元
由被告新興營造有限公司負擔；其餘新台幣參萬肆仟肆佰壹拾壹
元由原告負擔。
本判決原告勝訴部分於原告以新台幣伍拾參萬壹仟元供擔保後，
得假執行；但被告新興營造有限公司如以新台幣壹佰伍拾玖萬參
仟元為原告預供擔保，得免為假執行。
原告其餘假執行之聲請駁回。
    事實及理由
一、本件原告原起訴聲明被告等應給付原告新台幣（下同）至少
    500萬元，及均自起訴狀繕本送達被告之日起至清償日止，
    按年息百分之5計算之利息。並以500萬元為訴訟標的金額繳
    納裁判費，嗣於民國（下同）97年6月4日提出準備書（一）
    狀，「更正」聲明如下述，經本院核算其請求金額合計仍為
    500萬元，合先敘明。
二、原告主張：
  (一)原告乙○○○、丁○○、戊○○、丙○○等人，分別為何進
    財之姊、兄、弟。何進財受僱新鎰貨運有限公司（下稱新鎰
    公司）擔任砂石車駕駛。被告新興營造有限公司（下稱新興
    公司）因承攬內政部土地重劃工程局「台中市西屯區第12期
    福興市地重劃工程第3標」工程，將工區內土方運輸工程，
    以口頭約定方式由新鎰公司承攬。96年9月21日下午2時許，
    何進財駕駛砂石車與駕駛挖土機之被告庚○○，在上開工區
    內相互配合施工，殆至工作大致完成，兩人欲至對面工區繼
    續施工，何進財先駕駛砂石車到工地圍籬出口旁等候被告庚○○。被告庚○○隨後駕駛挖土機行至何進財駕駛之砂石車
    後方，見砂石車無動靜，乃以挖土機抓斗碰撞砂石車，未料
    何進財在砂石車下，頭部被砂石車前輪及葉子板夾碾致死。
  (二)何進財受僱於新鎰公司，事故前6個月平均公司為新台幣（
    下同）45,000元，依勞動基準法（下稱勞基法）第62條、第
    59條第4款規定，被告新興公司應給付原告補償金2,025,000
    元（45,00045＝2,025,000）。
  (三)被告辛○○為被告新興公司負責人，被告甲○○為工地負責
    人、被告己○○係工地主任、被告壬○○擔任新興公司之處
    長、被告庚○○受僱於被告新興公司駕駛挖土機，因被告庚○○之上開行為，致使何進財死亡。原告乙○○○因而支出
    殯葬費492,500元。何進財受有勞動能力喪失之損害
    2,482,500元，應由原告等人繼承，故依侵權行為之法律關
    係，被告等應連帶賠償原告乙○○○1,113,125元，連帶賠
    償原告丁○○、戊○○、丙○○，各620,625元。
  (四)爰聲明：(1)被告新興公司應給付原告乙○○○、丁○○、戊○○、丙○○2,025,000元，及自起訴狀繕本送達之日起至
    清償日止，按年息百分之5計算之利息。(2)被告新興公司、
    辛○○、庚○○、甲○○、己○○、壬○○應連帶給付原告
    乙○○○1,113,125元；連帶給付原告丁○○、戊○○、丙○○各620,625元，及均自起訴狀繕本送達被告之日起至清
    償日止，按年息百分之5計算之利息。(3)願供擔保請准宣告
    假執行。
二、被告則聲明：(1)原告之訴及假執行之聲請均駁回。(2)如受不
    利判決，願供擔保請准免為假執行之宣告。並以下列情詞置
    辯：
  (一)何進財死亡後，其權利主體之能力即已失去，損害賠償請求
    權亦無由成立，無勞動能力減損請求權，可由原告等人繼承
    問題。
  (二)本件事故經檢察官送請勞工安全檢查所鑑定，認系爭事故係
    於「工作場所以外地點」發生，非屬職業災害，被告新興公
    司無庸依勞基法第59條規定補償。
  (三)被告辛○○、甲○○、己○○、壬○○等人，均無過失致死
    罪責，業經檢察官不起訴處分。
  (四)原告乙○○○請求之殯葬費，其中法事支出、陣頭、擇日、
    誦經、告別式會場等，均非必要費用，應予剔除。
  (五)原告請求之喪葬費，如已依勞工保險條例或其他法令規定之
    費用補償，雇主得予以抵充之。
三、雙方不爭執之事實：
  (一)被告新興公司因承攬內政部土地重劃工程局「台中市西屯區
    第12期福星市地重劃工程第三標」工程，僱用被告庚○○擔
    任挖土機駕駛，被告辛○○為新興公司負責人、被告甲○○
    為工地負責人、被告己○○係工地主任；被告壬○○擔任新
    興公司處長。被告新興公司將土方運輸工程部分，轉由新鎰
    公司承攬，新鎰公司僱用何進財擔任砂石車駕駛工作。
  (二)96年9月21日下午約2時30分許，上開工地工作大致完畢，何
    進財及被告庚○○欲至對面工區繼續工作，何進財先將砂石
    車開到工地出口處等候被告庚○○，被告庚○○駕駛挖土機
    至被害人何進財之砂石車後方，見砂石車無動靜，以為何進
    財在車上休息，乃以挖土機抓斗碰撞砂石車，嗣發現何進財
    在砂石車下，頭部遭砂石車前輪及葉子板夾輾致死。
  (三)原告等為何進財之繼承人；原告乙○○○為何進財支出殯葬
    費492,500元。
四、法院之判斷：
    原告等4人分別為何進財之姊、兄、弟，均為何進財之繼承
    人，何進財於96年9月21日下午2時30分許，因發生前開事故
    當場死亡，被告新興公司、辛○○、甲○○、己○○、壬○○、庚○○等人與本件事故之關聯，均如前述，並為兩造所
    不爭執，是本件爭點厥為原告等各項請求，應否准許，茲分
    述如下：
  (一)原告請求被告新興公司應給付原告職業災害補償金部分：
    (1)按勞基法第59條所謂之「職業災害」，勞基法並未予以定
      義，遍查相關勞動法規，除勞工安全衛生法第2條第4項規
      定「職業災害係指勞工就業場所之建築物、設備、原料、
      材料、化學物品、氣體、蒸氣、粉塵等或作業活動及其他
      職業上原因引起之勞工疾病、傷害、殘廢或死亡」外，其
      餘勞動法規均乏定義性之規定。又勞工安全衛生法第2條
      第4項所稱「職業上原因」，依勞工安全衛生法施行細則
      第4條規定，係指「隨作業活動所衍生，於就業上一切必
      要行為及其附隨行為而具有相當因果關係」。而本件事故
      發生，係因被告庚○○上開類似開玩笑之危險舉措所致，
      並非工區現場之建築物、設備、原料、材料、化學物品、
      氣體、蒸氣、粉塵等或作業活動及其他職業上原因所引起
      是以，本件事故經行政院勞工委員會中區勞動檢查所認定
      「（被告庚○○）駕駛挖土機經過砂石車後方時，挖土機
      以挖斗碰撞砂石車後方車斗（挖土機司機之動作原為開玩
      笑，非工作之必要）‧‧‧故本案以『工作場所以外或適
      用其他法令規定之職業災害處理』」，足見本件事故雖不
      符合勞工安全衛生法定義之職業災害，但仍屬適用其他法
      令規定之「職業災害」。
    (2)就勞基法第59條之規範性質觀察，其目的在於保障勞工，
      加強勞、雇關係、促進社會經濟發展，使受到「與工作有
      關傷害」之受僱人，提供及時有效之薪資利益、醫療照顧
      及勞動力重建措施之制度，其宗旨非在對違反義務、具有
      故意過失之雇主加以制裁或課以責任，而係維護勞動者及
      其家屬之生存權，並保存或重建個人及社會之勞動力，是
      以職業災害補償制度之特質係採無過失責任主義，凡雇主
      對於業務上災害之發生，不問其主觀上有無故意過失，皆
      應負補償之責任，最高法院著有95年度台上字第2542號判
      決可資參照。且參照同條文第1項但書「但如同一事故，
      依勞工保險條例或其他法令規定，已由雇主支付費用者，
      雇主得予以抵充」及同法第60條「雇主依前條規定給付之
      補償金額，得抵充就同一事故所生損害之賠償金額」等規
      定，在在顯示勞基法第59條規定，欲使被害之受僱人或其
      家屬，在同一事故中，儘速受到雇主之補償，但考量雇主
      課以無過失之補償責任，及避免同一事故之重複補償，乃
      賦予雇主抵充之權利。由此可見，勞基法第59條規定之職
      業災害，當然不等同於勞工安全衛生法著眼於「防止職業
      災害，保障勞工安全衛生」所定義之職業災害，從而被告
      抗辯本件事故經勞工安全檢查所鑑定，認非屬職業災害云
      云，自不足採。本件事故發生在被告新興公司承攬工程之
      工區內，何進財因被告庚○○駕駛工程所用之挖土機推碰
      ，而遭工程所用之砂石車碾壓致死，參酌上開最高法院判
      決「與工作有關傷害」之闡釋，當可認定何進財係因遭遇
      「職業災害」而致死亡。
    (3)勞工遭遇職業傷害而死亡時，雇主除給與5個月平均工資
      之喪葬費外，應一次給與其遺屬40個月平均工資，勞基法
      第59條第4款定有明文。查何進財雖受僱於新鎰公司，但
      被告新興公司係將工區內土方運輸工程，以口頭約定方式
      轉由新鎰公司承攬之事實，已經被告所不爭執，依同法第
      62條規定，被告新興公司應與新鎰公司連帶負前述之補償
      責任。何進財受僱於新鎰公司，事故發生前6個月平均工
      資為35,400元（【30,800＋38,900＋53,500＋27, 900 ＋
      39,100＋22,200】6＝35,400），有被告陳報之勞工平
      均薪資計算表、明細表及簽單可證，堪信為真實。則被告
      新興公司應給付原告之補償金為1,593,000元（35,400
      45＝1,593,000）。
    (4)其次原告已依勞工保險領取保險給付201,000元，業經原
      告陳明在卷，被告新興公司雖辯稱其得就此金額予以抵充
      之。然按勞基法第59條但書規定同一事故，依勞工保險條
      例規定，已由雇主支付費用補償者，雇主得予以抵充之。
      須支付之費用即保險費係由雇主負擔時，始有其適用，此
      觀之勞基法施行細則第34條規定即明（最高法院84年度台
      上字第2727號判決參照）。而查原告領取之勞工保險給付
      ，係何進財於10餘年前自行在「蔬菜工會」加保，換言之
      ，被告新興公司未曾負擔何進財之保險費，依前開最高法
      院判決意旨，被告此部分之抗辯，無可採取。
  (二)原告請求被告新興公司、辛○○、甲○○、己○○、壬○○
    、庚○○連帶賠償原告乙○○○支出之殯葬費，以及何進財
    勞動能力喪失部分：
    (1)被告辛○○、甲○○、己○○、壬○○等人，就本件事故
      之發生，並無業務過失責任，業據臺灣臺中地方法院檢察
      署檢察官不起訴處分，有不起訴處分書一件附卷可憑。何
      進財致死原因，係被告庚○○一時開玩笑之危險動作所致
      ，要與辛○○、甲○○、己○○、壬○○等人分屬被告新
      興公司負責人、工地負責人、工地主任、新興公司處長等
      職務，所應盡之注意義務無關，要難認其等對於何進財之
      死亡，應負侵權行為責任，準此，原告請求被告辛○○、
      甲○○、己○○、壬○○等人應與被告新興公司、庚○○
      共負連帶賠償責任，於法無據，不應准許。
    (2)被告新興公司為被告庚○○之僱用人，被告庚○○施作工
      程進行中，因一時開玩笑之危險動作以致何進財死亡，則
      原告請求被告庚○○與被告新興公司應連帶賠償，雖無不
      合。惟原告請求何進財勞動能力喪失之損害2,482,500元
      部分，並非被害人何進財以外之人（即原告）所得請求賠
      償，有最高法院54年台上字第951號判例可憑，則原告此
      部分請求，不應准許。另原告乙○○○請求被告應連帶賠
      償其支出之殯葬費492,500元部分，被告僅就其中之法事
      支出、陣頭、擇日、誦經、告別式會場等抗辯非屬必要費
      用（其他部分未抗辯），應予剔除。惟本院認以何進財係
      屬意外事故死亡，上開相關費用與一般習俗相符，不應剔
      除，原告乙○○○請求被告連帶賠償其所支出之全額殯葬
      費，亦無不合。惟按雇主依勞基法第59條規定給付之補償
      金額，得抵充就同一事故所生損害之賠償金額，勞基法第
      60條定有明文，其立法目的在避免同一事故之損害，重複
      求償，加重雇主之負擔。被告新興公司依勞基法第59條規
      定應給付原告之補償金為1,593,000元，就同一事故應賠
      償原告乙○○○之殯葬費為492,500元，均已如前述，故
      依上開規定抵充結果，原告乙○○○不得再向被告新興公
      司請求賠償，而此抵充之效力，依連帶債務之性質，其利
      益及於被告庚○○，從而，原告乙○○○此部分之請求，
      亦為無理由。
  (三)綜上所述，原告請求被告新興公司應給付原告乙○○○、丁○○、戊○○、丙○○1,593,000元，及自起訴狀繕本送達
    翌日即97年1月10日（原告聲明自起訴狀繕本送達之日起算
    法定遲延利息，不應准許）至清償日止，按年息百分之5計
    算之利息，為有理由，應予准許。逾此範圍之請求，為無理
    由，應駁回之。兩造均陳明願供擔保，聲請宣告假執行或免
    為假執行，核原告勝訴部分，並無不合，爰分別酌定相當之
    擔保金額併宣告之；原告其餘假執行之聲請，因訴之駁回而
    失所依據，不應准許。
五、本判決基礎已經明確，兩造其餘攻擊、防禦或證據方法，核
    與判決結果無影響，不再一一論述，附此敘明。
六、訴訟費用50,500元負擔之依據：民事訴訟法第79條。
中    華    民    國    97    年    11    月    4     日
                  民事第二庭  法  官  王邁揚
以上為正本係照原本作成。
如對本判決上訴，須於判決送達後20日內向本院提出上訴狀。
中    華    民    國    97    年    11    月    4     日
                              書記官


司法院資訊處製作；財團法人民間司法改革基金會備份。
